臺灣板橋地方法院刑事判決　　　　　　 99年度交易字第956號
公　訴　人　臺灣板橋地方法院檢察署檢察官
被　　　告　陳信
上列被告因過失傷害案件，經檢察官提起公訴（99年度偵字第27
489號），本院判決如下：
    主  文
陳信因過失傷害人致重傷，處有期徒刑陸月，如易科罰金，以
新臺幣壹仟元折算壹日。
    事  實
一、陳信考領有適當之普通重型機車駕駛執照，於民國98年11
    月22日7 時43分許，騎乘車號936-DPP 號重型機車，沿新北
    市三重區（臺北縣已於99年12月25日改制為新北市，原轄下
    鄉鎮市均改制為區，下同）中正北路往五股區方向行駛，經
    該路560 巷口時，身為機車駕駛人本應注意車前狀況，隨時
    採取必要之安全措施，而該條道路雖無速限之標示，然因其
    上未有車道線劃設之情形，依規定行車時速不得超過40公里
    ，而依當時日間有自然光線，天氣晴朗，視距良好，無障礙
    物，路面鋪設柏油，乾燥並無缺陷，且依陳信之智識、能
    力要無不能注意之情事，竟疏未注意及此，而以約70幾公里
    之時速貿然前駛，適有未行走於行人穿越道，而從陳信所
    行對向路邊出發，步行剛過中央分向限制線之施雪，已然進
    入陳信車道之內，待陳信猛然警覺，仍因車速過快，致
    於急煞減速當中機車失控自摔跌滑前行，順勢將位於滑行路
    線上不及閃躲之施雪帶倒，致施雪頭部直接撞擊地面，因而
    造成其頭部外傷併挫傷性腦內出血、水腦症、腦萎縮等傷害
    ，所生腦傷進而肇使施雪於手術後仍存有眼神呆滯、心智退
    化、無法言語、步行困難，呈植物人狀態而難與外界溝通，
    且完全不能再為意思表示之情形，其精神狀態與心智缺陷將
    來回復可能性更屬極低，已達難以治療之重大程度。嗣經警
    據報前往處理，終查得上開各情。
二、案經代行告訴人即施雪之子林祥生訴由臺灣板橋地方法院檢
    察署檢察官偵查起訴。
    理  由
壹、程序方面：按刑事訴訟法第159 條第1 項雖規定，被告以外
    之人於審判外之言詞或書面陳述，除法律有規定外，不得作
    為證據。惟依同法第159 條之5 第1 項、第2 項規定，經當
    事人於審判程序同意作為證據，法院審酌該言詞陳述或書面
    陳述作成時之情況，認為適當者，亦得為證據。當事人或辯
    護人於法院調查證據時，知有第159 條第1 項不得為證據之
    情形，而未於言詞辯論終結前聲明異議者，視為有前項之同
    意（指同條第1 項之同意作為證據），此乃第159 條第1 項
    所容許，得作為證據之例外規定之一。經查，檢察官、被告
    陳信於本案言詞辯論終結前，均未就本院所採為證據之以
    下各項供述證據主張有刑事訴訟法第159 條第1 項不得為證
    據之情形，本院復審酌各該證據作成時之情況，認為均屬適
    當，是本案經調查之前述證據均有證據能力，又其餘所用非
    屬供述證據部分，既未有傳聞法則之適用，復查無違法取證
    之情事存在，自亦得作為證據，合先敘明。
貳、實體方面：
一、訊據被告雖對其於前揭時日曾騎車行經該地，而被害人施雪
    亦是約略在其失控滑行期間倒地受傷等情不予爭執，然矢口
    否認有何過失致被害人受重傷之犯行，辯稱：伊當時並未超
    速，且在機車傾倒打滑之間，未和被害人有任何碰撞，被害
    人係在違規穿越馬路當下，遭對面車輛鳴按喇叭，於驚慌中
    自行倒地受傷，與伊無何關連云云。
二、經查：
（一）被告當時確有騎車超速之狀況此節，早經被告於警詢時即
      以：（警問：肇事時行車速率多少？）大約70幾公里左右
      等語明白自承。俟被告經檢察官與本院重質上情，雖翻異
      改謂：伊不知道（警詢時）為何要這樣說云云，然觀諸被
      告從未爭執之員警繪製卷附道路交通事故現場圖所示，其
      因急煞不止繼而失控於地滑行之過程中，單以垂直於路邊
      停車線後之投射長度計算，即造成總計至少4.8 公尺之煞
      車痕，及21.6公尺之刮地痕，以前開痕跡本非平行於路邊
      停車線之延伸狀態推估，更可知被告機車煞車滑行之總長
      距離必將更大於此，則按汽機車行車速度，依速限標誌或
      標線之規定，無速限標誌或標線者，行車時速不得超過50
      公里。但在未劃設車道線、行車分向線或分向限制線之道
      路，或設有快慢車道分隔線之慢車道，時速不得超過40公
      里，道路交通安全規則第93條第1 項第1 款定有明文，本
      案被告行進之處並無速限標誌或標線劃置，雖有分向限制
      線設於道路中央，惟因別無白色虛線之車道線存在乙情，
      既經道路交通事故現場圖及現場照片呈現無誤，當地速限
      應當止於時速40公里（起訴書與卷存道路交通事故調查報
      告表一記載速限為時速50公里應有誤會），茍被告是時確
      曾遵循以上速限而行，怎有可能在煞車前滑之間，留下長
      如上載之明顯痕跡，由是以觀，毋寧更足印證被告於事故
      發生當時確有超速行為，其嗣後所辯無非卸責之舉，要無
      可取。
（二）另徵上揭道路交通事故現場圖、調查報告表一、二與卷內
      照片，中正北路於該處為雙向各僅單線之道路，事故發生
      路段前後筆直並無彎曲死角存在，且查被告於偵訊時即明
      白表示：當天伊過完（560 巷）紅綠燈後，發現前方道路
      有行人穿越（從左方），伊看被害人沒有要停下來的意思
      ，伊就趕快煞車等語，益見被害人之前便已出現於被告視
      線當中，衡以被害人為18年4 月5 日所生，有卷內財團法
      人基督復臨安息日會臺安醫院（下稱臺安醫院）開立之99
      年5 月13日診斷證明書所載可憑，其在事發時已屆80高齡
      ，行動想必更難迅速，則如被告所言，被害人係從對向車
      道步行而來，倘被告在行車之際足夠謹慎，斷無不能及時
      察覺被害人後續可能動態，並提早放慢速度漸緩煞停，或
      另謀其他迴避措施之理，被告機車失控倒地既係因煞車而
      生，自可證其煞車之舉當起突然，果非被告早有疏忽，遲
      至猛然回神之後方緊張採取急煞動作，焉能致此，基此，
      堪另認被告併有未注意被害人已行至其機車前方之疏忽狀
      況。
（三）被告一再辯稱其機車未於滑行中碰倒被害人云云，但查此
      情，業據在場目擊之證人呂岱軒迭於警詢及偵查中結證陳
      以：伊當時在中正北路566 號前，看見936-DDP 號機車從
      伊的右前方直行往五股方向行駛，行經560 巷口後就開始
      車身不穩，然後摔車倒地，駕駛就在地上翻滾，機車就繼
      續向前滑行，一段距離後與施雪發生碰撞；當時是機車先
      倒地後，滑行撞上前方要過馬路的婆婆等語描述詳盡。至
      證人呂岱軒固在本院審理時另有：騎車的人是正常行駛撞
      到婆婆，不記得機車滑行狀況等與前詞相異之所證，並為
      被告執此質疑證人呂岱軒所言之真正，惟按證人之證詞屬
      供述證據之一種，而供述證據本存有其特殊性，與物證或
      文書證據具有客觀性及不變性並不相同。蓋人類對於事物
      之注意及觀察，有其能力上之限制，未必如攝影機或照相
      機般，對所發生或經歷的事實能機械式無誤地捕捉，亦未
      必能洞悉事實發生過程之每一細節及全貌。且常人對於過
      往事物之記憶，本難期其如錄影重播般地將過往事物之原
      貌完全呈現。此外，因個人教育程度、生活經驗、語言習
      慣、個人觀察角度、記憶能力、表達能力、嚴謹程度等不
      同，亦可能導致證人對於細節之供述未能將實情全貌完整
      展現，且因受外在事物潛移默化，以至記憶難免模糊，甚
      有部分易受影響，難以詳述，或前後所述有所出入，然此
      乃常人均無法避免之現象，若苛求證人均能對於曾經歷之
      事實細節，均須予以鉅細靡遺精確還原，方可認其所述具
      有相當證明力，此無異緣木求魚，致證人之證詞幾無採信
      可能，嚴重妨害真實之發現。故供述證據每因個人觀察角
      度、記憶能力、表達能力、誠實意願、嚴謹程度及利害關
      係之不同，而有對相同事物異其供述之情形發生，而其歧
      異之原因，未必絕對係出於虛偽所致。又按證人之陳述有
      部分前後不符，或相互間有所歧異時，究竟何者為可採，
      法院仍得本其自由心證予以斟酌，非謂一有不符或矛盾，
      即應認其全部均為不可採信，如就基本事實之陳述若果與
      真實性無礙時，則仍非不得予以採信，最高法院早即著有
      74年臺上字第1599號判例意旨可供參佐。準此，如能細繹
      證人呂岱軒警偵所陳，當可知其關於被害人確係遭被告滑
      行機車帶倒此點，於前後所指間要無任何歧異可言，嗣在
      本院所言雖現些許矛盾，然查，證人呂岱軒證稱如上之前
      ，其實便已自承對當時經過有點不太記得了，則參以吾人
      記憶本會隨時間經過而漸次模糊，少能益發清楚之經驗法
      則，證人呂岱軒在距案發幾近1 年3 月之後，方再為本院
      傳喚前來作證，其對當時狀況早已淡忘，經本院反覆要求
      ，其始行重新蒐尋腦海僅存印象，終致陳稱內容與最初所
      證有所不一，豈能謂屬違常，被告既不否認與證人呂岱軒
      毫無怨隙，後者何須羅織虛妄情事，甘冒偽證罪責，迭予
      具結為不利被告之陳述，若真有構陷之心，證人呂岱軒預
      先反覆背誦偽造情節，務求所言一致猶恐不及，自更無由
      在作證時另生齲齬，輕易為被告查悉其中破綻。反觀被告
      之前從未提及斯時尚有其他往來車輛行經，甚在檢察官質
      以：該路段車子是否很多時，僅概括表示：伊這個車道的
      車子很少，詎至本院審理時，才又補辯：被害人是被對向
      車道的車子按喇叭受到驚嚇跌倒，證人呂岱軒因對向車道
      有車子，視線一定會有障礙云云，如此有利於己之情果屬
      事實，被告又怎會放棄於偵查中力爭之機，其在事過境遷
      之起訴日後，終鮮明回憶此點另啟辯駁，難道才得認屬事
      理常態，被告徒以片面認知之事項，一再扭曲證人呂岱軒
      先前可信之主要證詞，是此部分之被告質疑，要無理由。
（四）另對照道路交通事故現場圖之所繪，被告所行車道乃為3.
      5 公尺寬，被害人所留血跡固和被告機車刮地痕並無直接
      重疊，然觀以血跡垂直距路邊停車線2.3 公尺，被告機車
      刮地痕與前開血跡垂直線延伸交會處，復大略位在路寬中
      央此情，經核計可知該刮地痕與血跡最近之距離僅約55公
      分，再衡以被害人因腿部遭被告機車滑行帶倒，其人自會
      往一旁倒去，造成頭部撞擊地面，於此被害人原立足點與
      頭部撞擊地面所生血跡距離必約等同身軀長度此一現象，
      被害人血跡與被告機車刮地痕存有間距，當更屬必然之理
      ，被告疏未審究及此，遽稱憑此可證其機車與被害人毫無
      碰撞，容有所失。況查被告機車排氣量達150 西西數，車
      型依卷附照片可知為三陽FIGHTER ，無論確切規格為何，
      其車身重量必逾120 公斤為本院職務上所已知，則於其高
      速行駛進而傾倒，其勢直至前滑20餘公尺後方止之過程中
      ，所具動能必甚巨大，是在被告機車與被害人碰撞當下，
      因與所生反作用力強弱懸殊，使被告機車未有明顯轉向狀
      況仍往前滑，諒亦難謂絕無可能，至員警所製前開現場圖
      雖無標示碰撞之點，然此本係因其不曾在場目擊之故，被
      告機車滑倒後確曾與被害人發生碰撞一事既經本院析明如
      前，當難徒藉前情另為有利被告認定之依據。
（五）本次事故經送新北市政府車輛行車事故鑑定委員會鑑定結
      果，其亦認本案被告駕駛普通重型機車自承超速行駛且未
      注意車前狀況為肇事原因，有該委員會99年11月1 日北縣
      鑑字第0995130090號書函在卷可稽。至被告所謂被害人違
      規穿越馬路此項質疑，對照證人呂岱軒所述可知雖係事實
      ，依前開鑑定結果顯示同屬肇事原因，惟此一與有過失情
      狀尚難解免被告前開過失罪責，僅得為量刑考量之要素。
      是按機車駕駛人本應注意車前狀況，隨時採取必要之安全
      措施，且行車速度應依速限標誌或標線之規定，無速限標
      誌或標線者，行車時速不得超過50公里。但在未劃設車道
      線、行車分向線或分向限制線之道路，或設有快慢車道分
      隔線之慢車道，時速不得超過40公里，道路交通安全規則
      第94條第3 項、第93條第1 項第1 款定有明文，被告考領
      有適當之普通重型機車駕駛執照，且以其個人之受教程度
      ，與參與交通活動等相關經驗，對此亦理當知之甚詳，駕
      車時自應注意上揭規定並確實遵守之，於本案道路交通事
      故發生當時，依道路交通事故調查報告表一及卷內照片所
      示為日間有自然光線（員警於報告表上記載為夜間有照明
      ，佐以事發時間可知應屬誤植），天氣晴朗，視距良好，
      無障礙物，路面鋪設柏油，乾燥並無缺陷，被告自無不能
      注意之情事，竟因疏未注意上述注意義務而致肇生本案道
      路交通事故，並致被害人受有頭部外傷併挫傷性腦內出血
      、水腦症、腦萎縮等傷害，所生腦傷進而肇使施雪於手術
      後仍存有眼神呆滯、心智退化、無法言語、步行困難，呈
      植物人狀態而難與外界溝通，且完全不能再為意思表示之
      情形，其精神狀態與心智缺陷將來回復可能性極低，更可
      見於上述臺安醫院診斷證明書、被害人殘障手冊、依職權
      調取被害人經受監護宣告之本院家事法庭99年度監宣字第
      157 號卷內所附蕭中正醫院99年5 月28日精神鑑定報告書
      、臺安醫院100 年2 月22日（100 ）醫發字第111 號函、
      蕭中正醫院100 年3 月21日蕭醫字第1000321001號函附說
      明、新光醫療財團法人新光吳火獅紀念醫院關於被害人之
      病例摘要記錄紙、門診病例記錄專用紙所載資料足為佐證
      。據上，自足認被害人所受身體傷害，已達重大難治之重
      傷程度。綜上說明，顯見被告就本件道路交通事故之發生
      確有過失，且被告未盡其上述注意義務肇事致被害人受有
      前開重傷害，二者間具有相當因果關係無疑。從而，本件
      事證已臻明確，被告犯行洵堪認定，應予依法論科。
三、核被告所為，係犯刑法第284 條第1 項後段之過失致重傷罪
    。爰審酌被告始終否認犯行，未見悔意，對是否欲與被害人
    家屬商談和解態度更一再反覆，行為誠屬不該，難認有何反
    省，並予真誠面對個人過錯，然另衡量實務之交通案件，行
    為人多係因一己疏忽因而肇事，歷經相當偵審程序，未能在
    內心產生悔悟感受者應非甚多，刑罰固須有其應報目的，然
    對其預防之功更非可偏廢不顧，被告甫方成年，正欲步入社
    會謀求功業，突遭此變，雖對被害家屬而言生成莫大痛苦，
    但若再得冷靜思量，逕對被告課予重刑，斷送其可能前程，
    應亦非屬眾人所願，被告始終無法坦承己非固屬不當，在未
    與被害家屬達成和解共識，賠償適度損害前，不宜輕易予以
    緩刑機會，使其得適度感應他人之痛，惟亦應兼視前情，免
    使執行未有其效，反增難挽危害，及被告與被害人各自之過
    失情節，所生損害等一切情狀，酌予量處如主文所示之刑，
    併諭知易科罰金折算標準，以資懲儆，期能喚醒確屬被告自
    身，不受他人意見影響擺盪之同理心情。
據上論斷，應依刑事訴訟法第299 條第1 項前段，刑法第284 條
第1 項後段、第41條第1 項前段，刑法施行法第1 條之1 第1 項
、第2 項前段，判決如主文。
本案經檢察官楊瀚濤到庭執行職務。
中    華    民    國   100    年    4     月    29    日
                  交通法庭  法  官  盧軍傑
上列正本證明與原本無異。
如不服本判決，應於判決送達後10日內敘明上訴理由，向本院提
出上訴狀 (應附繕本) ，上訴於臺灣高等法院。其未敘述上訴理
由者，應於上訴期間屆滿後20日內向本院補提理由書「切勿逕送
上級法院」。
                            書記官  周玉茹
中    華    民    國   100    年    5     月    2     日
附錄本案論罪科刑法條全文：
刑法第284條
因過失傷害人者，處6 月以下有期徒刑、拘役或5 百元以下罰金
，致重傷者，處1 年以下有期徒刑、拘役或5 百元以下罰金。
從事業務之人，因業務上之過失傷害人者，處1 年以下有期徒刑
、拘役或1 千元以下罰金，致重傷者，處3 年以下有期徒刑、拘
役或2 千元以下罰金。